臺灣嘉義地方法院民事判決　九十一年度重訴字第八號
　　原　　　告　嘉義縣中埔鄉公所
　　法定代理人　張聰成
　　被　　　告　丙○○
　　　　　　　　己○○
　　　　　　　　乙○○
　　訴訟代理人　戊○○
　　被　　　告　丁○○
右當事人間請求返還土地事件，本院判決如左：
    主  　  文
被告丙○○應將坐落嘉義縣中埔鄉○○段第二八○之三地號土地內如附圖所示Ｂ部分
面積○．○○○○八一公頃水泥造水池拆除後，連同同地號如附圖所示Ａ部分面積○
．○○○四三○公頃合計○．○○○五一一公頃之土地返還原告，及坐落嘉義縣中埔
鄉○○段第二八○地號土地內如附圖所示Ｄ部分面積○．○二○○七九公頃水泥造水
池；Ｆ部分面積○．○○二二七二公頃鐵骨造花房；Ｇ部分面積○．○○九八五○公
頃磚木造房屋；Ｈ部分面積○．○○三一一九公頃磚木造房屋；Ｉ部分面積○．○○
三八八一公頃水泥造水池；Ｊ部分面積○．○○二六五三公頃鐵骨磚造房屋均拆除後
，連同同地號如附圖所示Ｃ部分面積○．○○二二二四公頃；Ｅ部分面積○．一○一
二五八公頃合計○．一四五三三六公頃之土地返還原告。
被告己○○應將坐落嘉義縣中埔鄉○○段第二八○地號土地內如附圖所示Ｌ部分面積
○．○○五○六公頃磚木造房屋拆除後，連同同地號如附圖所示Ｍ部分面積○．一一
六二四二公頃；Ｓ部分面積○．二八六八四四公頃合計○．四○三五九二公頃之土地
，及坐落嘉義縣中埔鄉○○段第二八○之一地號土地內如附圖所示Ｖ部分面積○．○○○三一二公頃之土地返還原告。
被告乙○○應將坐落嘉義縣中埔鄉○○段第二八○地號土地內如附圖所示Ｑ部分面積
○．一四四九九二公頃之土地，及坐落嘉義縣中埔鄉○○段第二八○之五地號土地內
如附圖所示Ｐ部分面積○．○○一四一九公頃之土地返還原告。
被告丁○○應將坐落嘉義縣中埔鄉○○段第二八○地號土地內如附圖所示Ｒ部分面積
○．二○五八七七公頃之土地，及坐落嘉義縣中埔鄉○○段第二八○之一地號土地內
如附圖所示Ｕ部分面積○．○○○三四八公頃之土地返還原告。
被告丙○○、己○○、乙○○、丁○○應將坐落嘉義縣中埔鄉○○段第二八○之二地
號土地面積五六一．一三平方公尺、第二八○四之四地號土地面積二二．五二平方公
尺及第二八○之六地號土地面積三七．六九平方公尺返還原告。
被告丙○○應給付原告新台幣壹萬貳仟壹佰拾陸元及自民國九十一年二月六日起至清
償之日止按年息百分之五計算之利息，並自民國九十一年一月一日起至返還第一項土
地之日止，按月給付原告新台幣貳佰伍拾貳元。
被告己○○應給付原告新台幣參萬參仟伍佰伍拾貳元及自民國九十一年二月六日起至
清償之日止按年息百分之五計算之利息，並自民國九十一年一月一日起至返還第二項
土地之日止，按月給付原告新台幣陸佰玖拾玖元。
被告乙○○應給付原告新台幣壹萬貳仟壹佰陸拾元及自民國九十一年二月六日起至清
償之日止按年息百分之五計算之利息，並自民國九十一年一月一日起至返還第三項土
地之日止，按月原告新台幣貳佰伍拾參元。
被告丁○○應給付原告新台幣壹萬柒仟壹佰參拾貳元及自民國九十一年二月六日起至
清償之日止按年息百分之五計算之利息，並自民國九十一年一月一日起至返還第四項
土地之日止，按月給付原告新台幣參佰伍拾柒元。
訴訟費用由被告丙○○負擔百分之十六、被告己○○負擔百分之四十五、被告乙○○
負擔百分之十六，餘由被告丁○○負擔。
原告其餘之訴駁回。
本判決第一項、第二項、第三項、第四項於原告以新台幣肆拾肆萬柒仟貳佰陸拾伍元
、壹佰貳拾參萬捌仟陸佰參拾玖元、肆拾肆萬捌仟玖佰玖拾肆元、陸拾參萬貳仟肆佰
貳拾肆元分別為被告丙○○、己○○、乙○○及丁○○供擔保後得假執行，但被告丙○○、己○○、乙○○及丁○○如於假執行程序實施前分別預供擔保新台幣壹佰參拾
肆萬壹仟柒佰玖拾參元、參佰柒拾壹萬玖仟玖佰壹拾柒元、壹佰參拾肆萬陸仟玖佰捌
拾貳元、壹佰捌拾玖萬柒仟貳佰柒拾元則得免為假執行。
        事　　實
甲、原告方面：
一、聲明：（一）、被告丙○○應將坐落嘉義縣中埔鄉○○段第二八○之三地號土地
    內如附圖所示Ｂ部分面積○．○○○○八一公頃水泥造水池拆除後，連同同地號
    如附圖所示Ａ部分面積○．○○○四三○公頃合計○．○○○五一一公頃之土地
    返還原告，以及應將坐落嘉義縣中埔鄉○○段第二八○地號土地內如附圖所示Ｄ
    部分面積○．○二○○七九公頃水泥造水池；Ｆ部分面積○．○○二二七二公頃
    鐵骨造花房；Ｇ部分面積○．○○九八五○公頃磚木造房屋；Ｈ部分面積○．○○三一一九公頃磚木造房屋；Ｉ部分面積○．○○三八八一公頃水泥造水池；Ｊ
    部分面積○．○○二六五三公頃鐵骨磚造房屋均拆除後，連同同地號如附圖所示
    Ｃ部分面積○．○○二二二四公頃；Ｅ部分面積○．一○一二五八公頃合計○．
    一四五三三六公頃之土地返還原告。（二）、被告己○○應將坐落嘉義縣中埔鄉
    ○○段第二八○地號土地內如附圖所示Ｌ部分面積○．○○五○六公頃磚木造房
    屋拆除後，連同同地號如附圖所示Ｍ部分面積○．一一六二四二公頃；Ｓ部分面
    積○．二八六八四四公頃合計○．四○三五九二公頃之土地，以及坐落嘉義縣中
    埔鄉○○段第二八○之一地號土地內如附圖所示Ｖ部分面積○．○○○三一二公
    頃之土地返還原告。（三）、被告乙○○應將坐落嘉義縣中埔鄉○○段第二八○
    地號土地內如附圖所示Ｑ部分面積○．一四四九九二公頃之土地，以及坐落嘉義
    縣中埔鄉○○段第二八○之五地號土地內如附圖所示Ｐ部分面積○．○○一四一
    九公頃之土地返還原告。（四）、被告丁○○應將坐落嘉義縣中埔鄉○○段第二
    八○地號土地內如附圖所示Ｒ部分面積○．二○五八七七公頃之土地，以及坐落
    嘉義縣中埔鄉○○段第二八○之一地號土地內如附圖所示Ｕ部分面積○．○○○
    三四八公頃之土地返還原告。（五）、被告丙○○、己○○、乙○○、丁○○應
    將坐落嘉義縣中埔鄉○○段第二八○之二地號土地面積五六一．一三平方公尺、
    第二八○四之四地號土地面積二二．五二平方公尺及第二八○之六地號土地面積
    三七．六九平方公尺返還原告。（六）、被告丙○○應給付原告新台幣（下同）
    十二萬一千三百四十四元及自九十一年二月六日起至清償之日止按年息百分之五
    計算之利息，並自九十一年一月一日起至返還第一項土地之日止，按月給付原告
    二千五百二十八元。（七）、被告己○○應給付原告三十三萬六千零四十八元及
    自九十一年二月六日起至清償之日止按年息百分之五計算之利息，並自九十一年
    一月一日起至返還第二項土地之日止，按月給付原告七千零一元。（八）、被告
    乙○○應給付原告十二萬一千八百十二元及自九十一年二月六日起至清償之日止
    按年息百分之五計算之利息，並自九十一年一月一日起至返還第三項土地之日止
    ，按月給付原告二千五百三十八元。（九）、被告丁○○應給付原告十七萬一千
    五百八十五元及自九十一年二月六日起至清償之日止按年息百分之五計算之利息
    ，並自九十一年一月一日起至返還第四項土地之日止，按月給付原告三千五百七
    十五元。（十）、聲明第一項至第四項並願供擔保請准宣告假執行。
二、陳述：
（一）、坐落嘉義縣中埔鄉○○段第二八○、第二八○之一、第二八○之二、第二八
        ○之三、第二八○之四、第二八○之五、第二八○之六地號等七筆土地，重
        測前均屬嘉義縣中埔鄉○○段公館小段第二五二地號，系爭七筆土地原告固
        曾出租予被告四人，惟原告於租約屆滿前，業已依約終止契約，嗣被告四人
        對上開租約之終止有爭執，前曾訴請確認租賃關係存在，然業經最高法院判
        決敗訴確定在案，是兩造間就系爭七筆土地已無租賃關係存在，於法應有既
        判力。
（二）、查兩造就系爭七筆土地既已無租賃關係存在，原告自得援依民法第四百五十
        五條租賃物返還請求權及同法第七百六十七條所有物返還請求權之規定請求
        被告返還系爭土地，詳言之：
(1)、被告丙○○部分：
、系爭第二八○之三地號土地內如附圖所示Ａ、Ｂ部分及系爭第二八○地號土地內
    如附圖所示Ｃ、Ｄ、Ｅ、Ｆ、Ｇ、Ｈ、Ｉ、Ｊ部分現均為被告丙○○占有使用。
、其中系爭第二八○之三地號土地內如附圖所示Ｂ部分建有面積○．○○○○八一
    公頃水泥造水池，系爭第二八○地號土地內如附圖所示Ｄ部分建有面積○．○二
    ○○七九公頃水泥造水池；Ｆ部分建有面積○．○○二二七二公頃鐵骨造花房；
    Ｇ部分建有面積○．○○九八五○公頃磚木造房屋；Ｈ部分建有面積○．○○三
    一一九公頃磚木造房屋；Ｉ部分建有面積○．○○三八八一公頃水泥造水池；Ｊ
    部分建有面積○．○○二六五三公頃鐵骨磚造房屋，原告自得請求被告丙○○拆
    除後將土地返還。
、另系爭第二八○之三地號土地內如附圖Ａ部分面積○．○○○四三○公頃及系爭
    第二八○地號土地內如附圖Ｃ部分面積○．○○二二二四公頃；Ｅ部分面積○．
    一○一二五八公頃之土地部分，被告丙○○固均種植草藥，然依民法第六十六條
    第二項規定，不動產之出產物，尚未分離者，為該不動產之部分，從而原告自得
    逕請求其返還此部分之土地。
(2)、被告己○○部分：
、系爭第二八○地號土地內如附圖所示Ｌ、Ｍ、Ｓ部分及系爭第二八○之一地號土
    地內如附圖所示Ｖ部分，現均為被告己○○占有使用。
、其中系爭第二八○地號土地內如附圖所示Ｌ部分建有面積○．○○○五○六公頃
    磚木造房屋，原告自得請求被告己○○拆除後將土地返還。
、另系爭第二八○地號土地內如附圖所示Ｍ部分面積○．一一六二四二公頃；Ｓ部
    分面積○．二八六八四四公頃及系爭第二八○之一地號土地內如附圖所示Ｖ部分
    面積○．○○○三一二公頃之土地部分，被告己○○分別種植芒果、芭樂、龍眼
    、菜瓜、楊桃，依民法第六十六條第二項之規定，原告亦得逕行請求其返還此部
    分之土地。
(3)、被告乙○○部分：
、系爭第二八○地號土地內如附圖所示Ｑ部分及系爭第二八○之五地號土地內如附
    圖所示Ｐ部分現均為被告乙○○占用。
、系爭第二八○地號土地內如附圖所示Ｑ部分面積○．一四四九九二公頃及系爭第
    二八○之五地號土地內如附圖所示Ｐ部分面積○．○○一四一九公頃之土地，被
    告乙○○分別種植芒果、芭樂、竹子、菜瓜，依民法第六十六條第二項規定，原
    告亦得逕行請求其返還此部分之土地。
(4)、被告丁○○部分：
、系爭第二八○地號土地內如附圖所示Ｒ部分及系爭二八○之一地號土地內如附圖
    所示Ｕ部分，現均為被告丁○○占有使用。
、系爭第二八○地號土地內如附圖所示Ｒ部分面積○．二○五八七七公頃及系爭第
    二八○之一地號土地內如附圖所示Ｕ部分面積○．○○○三四八公頃之土地，被
    告丁○○分別種植芒果、龍眼、竹子，依民法第六十六條第二項規定，原告得逕
    請求其返還土地。
(5)、又系爭第二八○之二、第二八○之四及第二八○之六地號土地，被告四人現固未
    占用，但此部分土地，原為租賃標的物之部分，於租賃關係消滅後，承租人仍負
    返還之義務，且被告四人現仍未返還，則原告自得本於租賃物返還請求權之規定
    ，請求被告四人返還系爭第二八○之二、第二八○之四及第二八○之六地號土地
    。
（三）、按無權占有他人土地，可能獲得相當於租金之利益為社會通常之觀念，查被
        告四人於系爭七筆土地租賃關係終止後，仍各自占用部分之土地使用收益，
        拒不交還，損及原告就系爭七筆土地之所有權益，原告自得對被告四人就其
        各自占用收益之部分，請求損害賠償（其計算方法、金額詳如附表一所示）
        。
（四）、又終止耕地租約收回土地，與依法所定之補償金，並非立於互為對待給付之
        關係，自不發生同時履行抗辯問題，是本件被告四人自不得以其於系爭七筆
        土地之耕地租約終止後，迄未具領補償金，據而對抗原告之請求。
三、證據：提出土地登記謄本、地籍圖、嘉義縣公有耕地租賃契約、原告公所八十六
    年十一月二十四日八六中鄉建字第八六○一一五五六號函、本院八十八年度重訴
    字第九號民事判決、臺灣高等法院臺南分院八十八年度重上字第三一號民事判決
    、最高法院八十九年度台上第五三八號民事裁定、地價謄本等為證，並請求本院
    函請嘉義縣水上地政事務所測量系爭七筆土地使用情形。
乙、被告方面：
一、聲明：原告之訴及其假執行之聲請均駁回，如受不利判決並願供擔保請准宣告免
    為假執行。
二、陳述：
（一）、系爭七筆土地，兩造間自三十五年九月十六日起即有租賃關系存在，最近一
        期租賃契約至八十七年十二月三十一日屆滿，屆滿前原告以系爭七筆土地業
        經編定為公園用地，於八十六年十一月二十四日以八六中鄉建字第八六○一
        一五五六號號函通知被告，依租賃契約第九條第六款（政府機關為實行都市
        計畫使用時）之約定終止租賃契約，惟查鄉之都市主要計畫如公園等，應經
        縣政府轉請省政府核定，並送內政部備查，若內政部於文到三十日內不為准
        否之指示者，視為准予備查，縣政府非經准予備案，不得發布實施，都市計
        畫法第二十條第一項第四款、第三項分別定有明文，本件系爭七筆土地變更
        為公園用地之都市計畫，台灣省政府於八十三年五月三日以八三府建都字第
        四八七五○號函號布實施，據此，台灣省政府核定後十日，嘉義縣政府即發
        布實施之事證至明，在此短短十日內，該都市計畫有送請內政部備查否？內
        政部己准予備查否？又據內政部中部辦公室八十八年十月二十二日台八八內
        中營字第七七Ｂ－八八○七六八八號函，內政部並無該都市計畫相關資料可
        考，請嘉義縣政府查報，嘉義縣政府亦未就此部分提出說明，從而該都市計
        畫並未送請內政部備查，內政部亦未准予備查甚明，足見，嘉義縣政府之公
        告顯與都市計畫法之規定有違，依民法第七十三條前段之規定，嘉義縣政府
        公布實施之法律行為自屬無效。其次，嘉義縣政府此違背法律之行為，雖經
        臺灣高等法院臺南分院以八十八年度重上字第三一號民事確定判決認嘉義縣
        政府公布實施之行為，未經撤銷前仍然有效，惟此見解不無將法定行為與行
        政裁量處分權混而為一，自非適法。
（二）、租賃契約第九條第六款所謂政府機關為實行都市計劃使用時得終止契約之約
        定，係指經合法發布實施之都市計畫而言，本件系爭七筆土地變更為公園之
        都市計畫既未經合法發布實施，則原告依此約款終止契約，即難謂於法有據
        。
（三）、兩造間就系爭七筆土地之租賃關係有耕地三七五減租條例（以下簡稱減租條
        例）之適用，且無該條例第十六條、第十七條及第十八條之情形，雖前開租
        約期限業已屆至，原告仍應與被告續訂租約。
（四）、依民法第四百五十三條及第四百五十條第三項之規定，不動產之租金以星期
        、半個月或一個月定其支付之期限者，出租人應以曆定星期、半個月或一個
        月之末日為契約終止期，並應至少於一星期、半個月或一個月前通知之，是
        不動產租金如以一年或半年定其支付之期限者，自得類推適用民法第四百五
        十條第三項之規定，查本件原告通知被告終止契約之期限僅五日，而兩造間
        就租金之支付係以一年為一付，從而，原告若欲終止契約自應於一年前通知
        被告，詎原告捨此僅定五日之期限，顯與法有違，其所為之終止自難認為有
        效。
（五）、原告主張其早已終止兩造間之租賃關係，然由原告送達予被告之函文中可知
        ，原告係主張依減租條例第十七條之規定解除兩造之租賃關係，然查租賃契
        約係屬繼續性之法律關係，依法僅能終止，並不能解除，故原告之解約意思
        表示應不生效力，而原告除前述解約之函文外，並未有其他函文表示終止租
        賃契約，足見本件兩造之租賃關係仍然有效。
（六）、按因不可歸責於債務人之事由，致給付不能者，債務人免給付義務，民法第
        二百二十五條第一項定有明文，查原告請求之不當得利損害金，被告自始並
        未有不為給付之意，反係原告拒絕受領，故被告自已免除給付義務，原告之
        請求尚難認為有理由，退一步言之，兩造先前既屬減租條例之租賃關係，在
        租約終止前，被告依減租條例之規定繳納租金，現租約終止後，假設被告仍
        使用系爭土地，然計算被告之獲利及原告之損害，原告亦僅能請求租約終止
        前，相當於租金（即不得超過主要作物正產品全年收獲總量千分之三七五）
        之損害，故原告請求依申報地價百分之八計算租金損害，洵無理由。
（七）原告依減租條例第十七條第二項之規定，應給予被告補償金，然原告迄未補償
      分文，依民法第二百六十四條同時履行抗辯權之規定，於原告給付補償金前，
      被告自得拒絕返還系爭七筆土地。
三、證據：提出嘉義縣政府八十八年十一月三日函、內政部中部辦公室八十八年十月
    二十二日函及繳款收據聯等為證。
丙、本院依職權向嘉義縣政府函調系爭七筆土地八十六年至九十年全期公有耕地地租
    稻穀實物折算代金標準、臺灣省各縣市私有耕地田、旱正產物收獲總量標準表及
    調閱最高法院八十九年度台上字第五三八號租佃爭議卷證（含臺灣高等法院臺南
    分院八十八年度重上字第三一號租佃爭議卷證及本院八十八年度重訴字第九號租
    佃爭議卷證）。
    理      由
一、本件原告之法定代理人原為甲○○，嗣變更為張聰成，並聲明承受訴訟，於法並
    無不合，應予准許，於此合先敘明。
二、原告主張兩造就系爭七筆土地固曾訂立租約，惟原告於租約屆滿前，業已依法終
    止契約，爰依民法第四百五十五條及同法第七百六十七條前段及中段之規定，請
    求被告返還系爭七筆土地，並依不當得利法律關係請求被告給付相當於租金之損
    害等語。
三、被告則以原告終止租約為不合法，故兩造間之租賃關係仍繼續存在，且系爭七筆
    土地地目均為旱，依減租條例之規定，其等四人使用土地所得相當於租金之利益
    ，應依該條例之規定（即不得超過主要作物正產品全年收獲總量千分之三七五）
    ，而非依申報地價百分之八計算，況原告依減租條例第十七條第二項之規定，應
    給予被告補償金，然原告迄未補償分文，故於原告給付補償金前，被告自得拒絕
    返還系爭七筆土地等情詞資為辯解。
四、兩造不爭之事實：
（一）、系爭七筆土地均為原告所有（地目均為旱、等則十二），且兩造於八十三年
        三月十六日就系爭七筆土地曾訂立租約，約定租賃期限自八十二年一月一日
        起迄八十七年十二月三十一日止，租金一年支付一次，並約定系爭七筆土地
        之正產物為甘藷，且兩造所訂之租約有減租條例之適用。
（二）、原告前於八十六年十一月二十四日以八六中鄉建字第八六○一一五五六號函
        ，以系爭七筆土地業經都市計畫編定為公園用地，依兩造所締租賃契約第九
        條第六款之約定終止租賃契約，且原告收取系爭七筆土地之租金僅至八十六
        年十一月止。
（三）、系爭七筆土地係於辦理中埔（和睦地區）都市計畫（第一次通盤檢討）案時
        ，為補足都市計畫區內公園用地之不足，故將公有土地變更為公園用地，並
        經台灣省政府八十三年五月三日以府建四字第一五一八一三號函核定，嗣經
        嘉義縣政府於八十三年五月十三日以八三府建都字第四八七五○號函公告發
        布實施。
（四）、被告四人占用系爭第二八○、第二八○之一、第二八○之三、第二八○之五
        地號土地之位置、範圍、面積及使用種類如附圖所示。
（五）、系爭第二八○之二、第二八○之四及第二八○之六該三筆土地，被告四人現
        固均未占有使用，惟仍未返還原告。
（六）、上述兩造不爭之事實，業據原告提出與所述相符之土地登記謄本七紙、地籍
        圖、嘉義縣公有耕地租賃契約、原告公所八十六年十一月二十四日八六中鄉
        建字第八六○一一五五六號函各乙紙，被告提出繳款收據聯乙紙，並有嘉義
        縣政府移送之耕地租佃爭議調解申請書、原告公所於八十七年五月二十七日
        以八十七中埔鄉建証字第四八三六號發文之簡便行文表，內政部中部辦公室
        函轉嘉義縣政府於八十八年十一月三日以八八府建都字第一二六三四一號覆
        函各乙紙在卷可參，應堪信為真實。
五、本件之爭點及本院之判斷：
（一）、原告於八十六年十一月二十四日終止租約是否合法：
(1)、查原告於八十六年十一月二十四日以八六中鄉建字第八六○一一五五六號函示被
    告四人之主旨為：「有關台端（即被告四人）等承租本所之中埔鄉○○段公館小
    段二五二地號土地（即系爭七筆土地），為因應本所辦理八十七年度和睦計劃『
    公十五』公園開闢工程需要，依公有耕地租賃契約第九條第六項規定．．．本所
    得予終止契約收回土地，承租人不得異議，敬請台端於文到五日內攜帶原契約書
    及印章等至本所辦理解約手續，逾期本所當逕予解約，請查照。」，有原告所提
    原告公所八十六年十一月二十四日以八六中鄉建字第八六○一一五五六號函乙紙
    在卷足憑，足見，該函文主旨欄之後段固係使用「解約」該語詞，惟揆諸該主旨
    中段係表示，「．．．依公有耕地租賃契約第九條第六項規定．．．本所得予『
    終止』契約收回土地，．．．」，堪信，原告製發該函文之目的應係要終止該租
    約，且徵諸原告所製發該函文之上下語句脈胳及文句整體關聯意義，其使用「解
    約」該語詞，應係要使該租約往後失其效力之意，且被告於九十一年二月二十二
    日所呈之答辯狀中亦自承，原告於八十六年十一月二十四日以八六中鄉建字第八
    六○一一五五六號函文通知被告，依租約第九條第六款之規定「終止」租約，足
    見，被告亦無誤解該函文之意旨涵義，是被告辯稱，由原告送達予被告之函文中
    可知，原告係主張依減租條例第十七條之規定「解除」兩造之租賃關係，然查租
    賃契約係屬繼續性之法律關係，依法僅能終止，並不能解除，故原告之解約意思
    表示應不生效力云云，應無足採。
(2)、按經依法編定或變更為非耕地使用時，出租人得於租佃期限屆滿前終止契約，減
    租條例第十七條第一項第五款定有明文，又減租條例第十七條第一項第五款及第
    二項規定耕地租約在租佃期限未屆滿前，經依法編定或變更為非耕地使用時，得
    終止租約，出租人並應給予承租人補償，係該條例於七十二年十二月二十三日修
    正時所增訂，旨在配合獎勵投資條例第六十五條及平均地權條例第七十六條、第
    七十七條之規定，以促進土地之利用。故柢須耕地已依法編定或變更為非耕地使
    用，不論其編定或變更係在租約訂立前或租約訂立後，出租人均得據以終止租約
    （最高法院八十五年度台上字第一三八號判決意旨參照），查系爭七筆土地之地
    目，依土地登記簿謄本記載，雖為旱，惟其分區使用業經編定為公園用地，原告
    就此等主要計畫之編定，並經台灣省政府核定，已如前述，則原告依兩造所締租
    賃契約第九條第六款約定，終止租賃契約，即無不合。
(3)、至被告固另辯稱本件變更土地案，雖經台灣省政府於八十三年五月三日核定，然
    嘉義縣政府於八十三年五月十三日即公告發布實施，僅歷經十日，顯然尚未經內
    政部備查，是嘉義縣政府發布實施之公告，與規定不符，尚未完成法定程序等語
    ，然按鎮鄉之主要計畫，由省政府核定，並送內政部備查。非經准予備案，
    不得發布實施，但備案機關於文到三十日內不為准否之指示者，視為准予備案，
    都市計畫法第二十條第一項第四款、第三項分別定有明文。查系爭七筆土地於八
    十三年五月三日經台灣省政府以府建四字第一五一八一三號函核定，嗣經嘉義縣
    政府於八十三年五月十三日以八三府建都字第四八七五○號公告發布實施，業如
    前述，不論嘉義縣政府於八十三年五月十三日發布實施前，是否已經內政部准予
    備案，然嘉義縣政府嗣後既未接獲內政部不准備案之通知，縱有尚未經備案即發
    布實施之瑕庇，該瑕疵亦因內政部未於三十日內不為指示，視為准予備案，而為
    補正。嘉義縣政府前開發布實施之公告，即無不合法定程序可言，且行政處分未
    經撤銷、廢止、或因其他事由而失效者，其效力繼續存在（行政程序法第一百十
    條第三項可資參照），是縱嘉義縣政府於內政部未准予備案，先行公告實施，難
    謂無行政程序上之瑕疵，然該行政處分既未經撤銷、廢止、或因其他事由而失效
    ，其效力自繼續存在，故被告辯稱因嘉義縣政府未經內政部備案，即發布實施，
    有違程序，原告不得逕行終止租約云云，亦無理由。
(4)、又依民法第四百五十三條及第四百五十條第三項固規定，不動產之租金以星期、
    半個月或一個月定其支付之期限者，出租人應以曆定星期、半個月或一個月之末
    日為契約終止期，並應至少於一星期、半個月或一個月前通知之，惟按該規定，
    係屬列舉規定，非謂不動產之租金以一年或半年定其支付之期限者，亦得類推適
    用該條項之規定（最高法院六十七年度台上字第二二九三號判例可資參照），準
    此，被告辯稱，系爭七筆土地係以一年定其支付之期限，自得類推適用民法第四
    百五十條第三項之規定，從而，原告若欲終止租約自應於一年前通知被告，詎原
    告捨此僅定五日之期限，顯與法有違，其所為之終止自難認有效云云，應尚無足
    取。抑且，預告終止所附期限過短，亦非不能發生終止之效果，僅須於通知後，
    延至相當之時期，始生終止之效果，是本件縱認原告預告終止租約所附期限過短
    ，亦難認原告所為之終止意思表示不生效力。
(5)、況兩造間之租賃關係業經原告合法終止消滅乙節，亦迭經本院以八十八年度重訴
    字第九號判決、臺灣高等法院臺南分院以八十八年度重上字第三一號判決及最高
    法院以八十九年度台上字第五三八號判決審認確定在案，有本院八十八年度重訴
    字第九號判決、臺灣高等法院臺南分院八十八年度重上字第三一號判決及最高法
    院八十九年度台上字第五三八號判決各乙紙在卷足憑。
(6)、小結：原告於八十九年十一月二十四日終止系爭租約，應難認為無理由。
（二）、被告得否因原告尚未依減租條例第十七條第二項之規定發放補償金，而拒絕
        返還系爭七筆土地：查租賃物之返還為承租人最重要之清算義務，其為一種
        獨立之給付義務，且租賃物之返還與出租人之其他給付間，一般而言，並無
        對待給付關係，承租人應不得藉口出租人尚有未履行之義務而拒絕返還租賃
        物，故租賃物之返還與補償金之發放間，既無對待給付關係，自不發生同時
        履行抗辯之問題（最高法院六十三年度台上字第八二八號判例可資參照），
        從而，被告自不得因原告尚未依減租條例第十七條第二項之規定發放補償金
        ，而拒絕返還系爭七筆土地。
六、按所有人對於無權占有或侵奪其所有物者，得請求返還之。對於妨害其所有權者
    ，得請求除去之，又承租人於租賃關係終止後，應返還租賃物，民法第七百六十
    七條前段、中段及第四百五十五條前段分別定有明文，查原告為系爭七筆土地之
    所有權人，且系爭租賃契約復經原告合法終止，足見，被告四人對於系爭土地已
    無正當占有權源，從而原告本於前開民法第七百六十七條前段、中段及第四百五
    十五條前段之規定，訴請：（一）、被告丙○○將系爭第二八○之三地號土地內
    如附圖所示Ｂ部分面積○．○○○○八一公頃水泥造水池拆除後，連同同地號如
    附圖所示Ａ部分面積○．○○○四三○公頃合計○．○○○五一一公頃之土地返
    還原告，以及應將系爭第二八○地號土地內如附圖所示Ｄ部分面積○．○二○○
    七九公頃水泥造水池；Ｆ部分面積○．○○二二七二公頃鐵骨造花房；Ｇ部分面
    積○．○○九八五○公頃磚木造房屋；Ｈ部分面積○．○○三一一九公頃磚木造
    房屋；Ｉ部分面積○．○○三八八一公頃水泥造水池；Ｊ部分面積○．○○二六
    五三公頃鐵骨磚造房屋均拆除後，連同同地號如附圖所示Ｃ部分面積○．○○二
    二二四公頃；Ｅ部分面積○．一○一二五八公頃合計○．一四五三三六公頃之土
    地返還原告。（二）、被告己○○將系爭第二八○地號土地內如附圖所示Ｌ部分
    面積○．○○五○六公頃磚木造房屋拆除後，連同同地號如附圖所示Ｍ部分面積
    ○．一一六二四二公頃；Ｓ部分面積○．二八六八四四公頃合計○．四○三五九
    二公頃之土地，以及系爭第二八○之一地號土地內如附圖所示Ｖ部分面積○．○○○三一二公頃之土地返還原告。（三）、被告乙○○將系爭第二八○地號土地
    內如附圖所示Ｑ部分面積○．一四四九九二公頃之土地，以及系爭第二八○之五
    地號土地內如附圖所示Ｐ部分面積○．○○一四一九公頃之土地返還原告。（四
    ）、被告丁○○將系爭第二八○地號土地內如附圖所示Ｒ部分面積○．二○五八
    七七公頃之土地，以及系爭第二八○之一地號土地內如附圖所示Ｕ部分面積○．
    ○○○三四八公頃之土地返還原告。（五）、被告丙○○、己○○、乙○○、丁○○應將系爭第二八○之二地號土地面積五六一．一三平方公尺；第二八○四之
    四地號土地面積二二．五二平方公尺：第二八○之六地號土地面積三七．六九平
    方公尺返還原告，為有理由，應予准許。
七、按無權占有他人土地，可能獲得相當於租金之利益為社會通常之觀念（最高法院
    六十一年度台上字第一六九五號判例參照）。查本件被告於租約終止後無權占有
    原告所有之土地，為無法律上原因而受利益，原告因而不能使用土地以獲取利益
    ，自屬受有損害，是原告人主張依不當得利之法律關係，請求被告返還相當於租
    金之利益，即屬有據，且金錢債務不容有不能之觀念，即有不可抗力之危險，亦
    應由其負擔（最高法院二十年上字第二三三號判例可資參照），是被告辯稱，原
    告請求之損害金，因原告拒絕受領，已陷於給付不能，依民法第二百二十五條第
    一項之規定，其等得免予給付云云，應無足採。又租賃契約終止後，耕地為他人
    無權占有使用，不論原約定使用用途為何，因土地法第八十二條規定，凡編為某
    種使用地之土地，不得供其他用途之使用，而耕地僅能為農業耕作使用，無權占
    有他人之田地使用，土地所有人所受相當租金之損害，自應回歸適用減租條例之
    限制規定。再按不當得利制度，僅在於符合法定要件下，欠缺法律原因之財產變
    動，功能非在懲治或預防不法，故一方受益大於損害，應以損害為準，受損人僅
    得請求返還客觀價值基準之不當得利，避免受損人反成不當得利。查本件被告四
    人占有使用之土地地目均為「旱」，有原告所提土地登記簿謄本在卷可稽，其使
    用用途限為耕地，兩造均不爭執，依前揭說明，系爭土地依法僅能為農業耕作使
    用，是被告無權占有原告所有系爭土地使用，致原告受有相當租金之損害，自應
    適用減租條例之限制規定。又關於耕地租用於減租條例施行後，應優先於土地法
    第一百十條第一項地租不得超過地價百分之八規定，是本件相當租金之不當得利
    ，至多不得超過系爭土地依減租條例所可取得之租金為標準。
八、查耕地地租租額，不得超過主要作物正產品全年收穫總量千分之三百七十五，減
    租條例第二條第一項前段定有明文。本件系爭土地等則為十二等，有前揭土地登
    記簿謄本在卷足佐可按，主要作物正產品甘藷每甲（○．0000000公頃）
    ，每年收穫總量為二萬台斤（一台斤為○．五九六八公斤），有嘉義縣政府九十
    一年十月一日九一府地權字第○一一七九八四號函附之「臺灣省各縣市私有耕地
    田、旱正產物收穫量標準表」乙紙可稽，而嘉義縣政府八十七年、八十八年、八
    十九年及九十年全期公有耕地地租課徵實物折征代金標準，均為每公斤四點五元
    ，亦有嘉義縣政府公告四紙在卷可參，依此計算，原告請求被告丙○○、己○○
    、乙○○及丁○○返還八十七年一月一日起至九十年十二月三十一日止相當於租
    金之不當得利分別為一萬二千一百十六元、三萬三千五百五十二元、一萬二千一
    百六十元及一萬七千一百三十元（計算詳如附表二），及自九十一年二月六日起
    迄清償日止按年息百分之五計算之利息，並自九十一年一月一日起至返還所占用
    之土地止分別按月給付原告二百五十二元、六百九十九元、二百五十三元及三百
　　五十七元，為有理由，應予准許，逾此範圍之請求為無理由，不應准許，應予駁
　　回。
九、從而，原告本於民法第七百六十七條前段、中段、第四百五十五條前段及不當得
    利法律關係請求：（一）、被告丙○○應將系爭第二八○之三地號土地內如附圖
    所示Ｂ部分面積○．○○○○八一公頃水泥造水池拆除後，連同同地號如附圖所
    示Ａ部分面積○．○○○四三○公頃合計○．○○○五一一公頃之土地返還原告
    ，以及應將系爭第二八○地號土地內如附圖所示Ｄ部分面積○．○二○○七九公
    頃水泥造水池；Ｆ部分面積○．○○二二七二公頃鐵骨造花房；Ｇ部分面積○．
    ○○九八五○公頃磚木造房屋；Ｈ部分面積○．○○三一一九公頃磚木造房屋；
    Ｉ部分面積○．○○三八八一公頃水泥造水池；Ｊ部分面積○．○○二六五三公
    頃鐵骨磚造房屋均拆除後，連同同地號如附圖所示Ｃ部分面積○．○○二二二四
    公頃；Ｅ部分面積○．一○一二五八公頃合計○．一四五三三六公頃之土地返還
    原告。（二）、被告己○○應將系爭第二八○地號土地內如附圖所示Ｌ部分面積
    ○．○○五○六公頃磚木造房屋拆除後，連同同地號如附圖所示Ｍ部分面積○．
    一一六二四二公頃；Ｓ部分面積○．二八六八四四公頃合計○．四○三五九二公
    頃之土地，以及系爭第二八○之一地號土地內如附圖所示Ｖ部分面積○．○○○
    三一二公頃之土地返還原告。（三）、被告乙○○應將系爭第二八○地號土地內
    如附圖所示Ｑ部分面積○．一四四九九二公頃之土地，以及系爭第二八○之五地
    號土地內如附圖所示Ｐ部分面積○．○○一四一九公頃之土地返還原告。（四）
    、被告丁○○應將系爭第二八○地號土地內如附圖所示Ｒ部分面積○．二○五八
    七七公頃之土地，以及系爭第二八○之一地號土地內如附圖所示Ｕ部分面積○．
    ○○○三四八公頃之土地返還原告。（五）、被告丙○○、己○○、乙○○、丁○○應將系爭第二八○之二地號土地面積五六一．一三平方公尺；第二八○四之
    四地號土地面積二二．五二平方公尺：第二八○之六地號土地面積三七．六九平
    方公尺返還原告。（六）被告丙○○應給付原告一萬二千一百十六元及自九十一
    年二月六日起至清償之日止按年息百分之五計算之利息，並自九十一年一月一日
    起至返還訴之聲明第一項土地之日止，按月給付原告二百五十二元。（七）、被
    告己○○應給付原告三萬三千五百五十二元及自九十一年二月六日起至清償之日
    止按年息百分之五計算之利息，並自九十一年一月一日起至返還訴之聲明第二項
    土地之日止，按月給付原告六百九十九元。（八）、被告乙○○應給付原告一萬
    二千一百六十元及自九十一年二月六日起至清償之日止按年息百分之五計算之利
    息，並自九十一年一月一日起至返還訴之聲明第三項土地之日止，按月給付原告
    二百五十三元。（九）、被告丁○○應給付原告一萬七千一百三十二元，及自九
    十一年二月六日起至清償之日止按年息百分之五計算之利息，並自九十一年一月
    一日起至返還第四項土地之日止，按月給付原告三百五十七元，均為有理由，逾
    此範圍之請求，均為無理由，應予駁回。
十、本判決主文第一項至第四項兩造陳明願供擔保請准宣告假執行及免為假執行，經
    核均無不合，爰分別酌定相當擔保金額准許之。
十一、本件事證已臻明確，兩造其餘主張或其他攻擊防禦方法，核與本件判決結果，
      不生影響，爰不一一論述，併此敘明。
十二、據上論結，本件原告之訴為一部有理由，一部無理由，依民事訴訟法第七十九
      條但書、第八十五條但書、第三百九十條第二項、第三百九十二條，判決如主
      文。
中　　　華　　　民　　　國　　九十一　　年　　 十一 　　月　　 十一 　　日
~B臺灣嘉義地方法院民事第一庭
~B　　法　官　林信旭
右為正本係照原本作成
如對本判決上訴須於判決送達後二十日內向本院提出上訴狀
中　　　華　　　民　　　國　　九十一　　年　　　十一　　月　　　十一　　日
~B　　書記官　侯學義
